臺灣高等法院臺南分院刑事裁定
111年度毒抗字第96號
抗  告  人  葉銘松



上列抗告人因強制戒治案件，不服臺灣嘉義地方法院中華民國11
1年1月10日裁定（111年度毒聲字第10號）提起抗告，本院裁定
如下：
    主  文
抗告駁回。
    理  由
一、本件抗告意旨略以：按受觀察勒戒，經戒治所專業人士評估
    所持評分項目〈前科比例〉佔高比例，與認有無繼續施用毒品
    傾向，顯無明確關聯性，不宜遽採為評分依據，故最高法院
    對此提出變更修正（109年度台上大字第3826號）並於110年
    3月26日生效，為此於法定期間內聲請重新審理云云。
二、按觀察、勒戒後，檢察官或少年法院（地方法院少年法庭）
    依據勒戒處所之陳報，認受觀察、勒戒人無繼續施用毒品傾
    向者，應即釋放，並為不起訴之處分或不付審理之裁定；認
    受觀察、勒戒人有繼續施用毒品傾向者，檢察官應聲請法院
    裁定或由少年法院（地方法院少年法庭）裁定令入戒治處所
    強制戒治，其期間為6個月以上，至無繼續強制戒治之必要
    為止，但最長不得逾1年，毒品危害防制條例第20條第2項定
    有明文。是【檢察官依據勒戒處所之陳報，認受觀察、勒戒
    人有繼續施用毒品傾向者，應聲請法院裁定令入戒治處所強
    制戒治，此乃戒絕毒癮之法定程序】。次按勒戒處所應注意
    觀察受觀察、勒戒人在所情形，經醫師研判其有或無繼續施
    用毒品傾向後，至遲應於觀察、勒戒期滿之15日前，陳報該
    管檢察官或少年法院（庭），觀察勒戒處分執行條例第8條
    第1項亦定有明文。依據上開規定，受觀察、勒戒人有無繼
    續施用毒品之傾向，【係由醫師研判】。又有無繼續施用毒
    品傾向之評估標準，並非完全以受勒戒人勒戒後之結果為準
    ，勒戒前之各種情況，仍應作為評估之依據，依勒戒處所評
    分說明手冊規定，係以「前科紀錄與行為表現」、「臨床評
    估」及「社會穩定度」3 項合併計算分數：㈠分數60分以上
    ，判定為有繼續施用毒品傾向；㈡50分以下判定為無繼續施
    用毒品傾向；㈢51分至59分間判定者再做整體評估後決定，
    若判定為有繼續施用毒品傾向需加註理由；㈣情形特殊之個
    案，在認定依據上述分數判定原則不合適時，可依據實際之
    狀況詳實註明判定之理由，另為判定有或無繼續施用毒品傾
    向。而其中之「前科紀錄與行為表現」係依毒品犯罪相關司
    法紀錄、首次毒品犯罪年齡、其他犯罪相關紀錄、入所時尿
    液毒品檢驗、所內行為表現；「臨床評估」係物質使用行為
    、合法物質濫用、使用方式、使用年數、精神疾病共病（含
    反社會人格）、臨床綜合評估（含病識感、動機、態度、就
    醫意願）；「社會穩定度」則係依工作、家庭等；作為判斷
    分數之依據。判定者判定前科紀錄與行為表現、臨床評估及
    社會穩定度合計3 項分數，固係供為判定者判定「有無繼續
    施用毒品傾向」之審酌標準，【但非唯一標準】。綜合評分
    者，應根據臨床實務，有具體事證，認為個案「有繼續施用
    毒品傾向」者，以綜合評分者所評估為準，此有「有無繼續
    施用毒品傾向」評估標準、評分說明手冊可稽。又關於有無
    繼續施用毒品傾向之評估標準，法務部已於110年3月26日以
    法矯字第11006001760號函修正頒布「有無繼續施用毒品傾
    向評估標準紀錄表」、「有無繼續施用毒品傾向評估標準評
    分說明手冊」，上開評分說明手冊載明判定之原則：「受觀
    察勒戒人入所後，經過2週時間的觀察、勒戒，由處所及醫
    療人員依據其各項紀錄、資料及觀察勒戒期間之行為表現，
    加以評分。在勒戒人入所4-6週後，可再做一次評估以做必
    要之評分修正。每一大項皆有靜態因子與動態因子。先以靜
    態因子分數評分，靜態因子分數總分在60分（含）以上為『
    有繼續施用毒品傾向』；60分以下，與動態因子分數相加，
    如果總分在60分（含）以上，為『有繼續施用毒品傾向』」。
    又評估標準紀錄表及說明手冊中「前科紀錄與行為表現」欄
    之第1項及第3項之計分方式修正如下，餘無修正：㈠第1項「
    毒品犯罪相關司法紀錄」：計分方式修正為每筆(次)5分，
    總分上限為10分；㈡第3項「其他犯罪相關紀錄」：計分方式
    修正為每筆(次)2分，總分上限為10分。【是抗告人有無「
    繼續施用毒品傾向」，係依具體個案之臨床實務及相關事證
    等情綜合判定，有其相當之專業依據及標準，且涉及專門醫
    學，又衡酌強制戒治之目的，係為協助施用毒品者戒斷毒品
    之心癮及身癮所為之一種保安處分類型，而該評估標準係將
    與判斷有無繼續施用傾向之相關因素加以列舉及量化，適用
    於每一位受觀察、勒戒處分之人，具一致性、普遍性、客觀
    性，以利執法者判定受勒戒人有無繼續施用毒品傾向，且避
    免執法者之判斷流於恣意，倘其評估由形式上觀察，無擅斷
    或濫權等明顯不當之情事，法院宜予尊重】。
三、查抗告人於107年12月24日施用第2級毒品甲基安非他命及於
    108年3月1日施用第1級毒品海洛因案件，由原審法院於110
    年10月7日以110年度毒聲字第410號裁定送勒戒處所觀察、
    勒戒後，抗告人於110年11月26日經送入法務部○○○○○○○○附
    設勒戒處所觀察、勒戒，經該所於同年12月22日依前述【新
    修正】「有無繼續施用毒品傾向評估標準紀錄表」評估後，
    評估其前科紀錄與行為表現、臨床評估及社會穩定度等，綜
    合判斷認抗告人有繼續施用毒品傾向乙節，有原審法院110
    年度毒聲字第410號裁定1份、法務部○○○○○○○○110年12月29
    日南所衛字第11000140250號函暨有無繼續施用毒品傾向證
    明書、有無繼續施用毒品傾向評估標準紀錄表各1份在卷可
    稽（見臺灣嘉義地方檢察署110年度徹緩毒偵字第37號卷）
    。依上開有無繼續施用毒品傾向評估標準紀錄表之記載，抗
    告人在前科紀錄與行為表現方面評分21分（靜態因子19分/①
    毒品犯罪相關司法紀錄13筆〈5分/筆、上限10分〉10分②首次
    毒品犯罪年齡〈21-30歲〉5分③其他犯罪相關紀錄2筆〈2分/筆
    、上限10分〉4分④入所時尿液毒品檢驗無毒品反應〈上限10分
    〉0分）、 ⑤所內行為表現(〈上限15分〉持續於所內抽菸，動
    態因子2分）；在臨床評估方面評分37分（靜態因子32分、
    動態因子5分）；在社會穩定度方面得分5分（靜態因子0分
    、動態因子5分）。總計靜態因子得分合計51分，動態因子
    得分合計12分，靜態因子與動態因子總分合計63分；而依前
    述法務部與衛生福利部共同修正之「有無繼續施用毒品傾向
    評分標準評分說明手冊」所定判定原則，得分在60分以上者
    ，即可判定為有繼續施用毒品傾向。茲抗告人之得分為63分
    ，已逾60分，故而判定有繼續施用毒品傾向。上開判定結果
    係依主管機關訂頒之評估基準進行，在客觀上並無逾越裁量
    標準，且上開判定結果是由專業醫師依前開評估基準所為之
    專業判斷，上揭評估除詳列各項靜態因子、動態因子之細目
    外，並有各細目之配分、計算及上限，並非評估之醫師所得
    主觀擅斷，是該評估標準紀錄表乃係該勒戒處所相關專業知
    識經驗人士於抗告人執行觀察、勒戒期間，依其本職學識綜
    合上開各節評估，具有科學驗證而得出抗告人有繼續施用毒
    品傾向之結論，所為評估應屬可信，則法務部○○○○○○○○附設
    勒戒處所判定抗告人有繼續施用毒品之傾向，顯非無據。而
    檢察官依據勒戒處所之陳報，認受觀察、勒戒人有繼續施用
    毒品傾向者，應聲請法院裁定令入戒治處所強制戒治，【此
    乃戒絕毒癮之法定程序】，已如前述，是抗告意旨認受觀察
    勒戒，經戒治所專業人士評估所持評分項目〈前科比例〉佔高
    比例，與認有無繼續施用毒品傾向，顯無明確關聯性，不宜
    遽採為評分依據云云，尚有誤會，洵非可採。
四、至於抗告人所舉最高法院109年度台上大字第3826號裁定，
    該裁定之意旨乃說明：毒品危害防制條例第20條第3 項所定
    依本條第1 、2 項規定為觀察、勒戒或強制戒治執行完畢釋
    放後，3 年後再犯第10條之罪者，仍適用本條第1、2項規定
    之觀察、勒戒或強制戒治。此所謂「3 年後再犯」，只要被
    告本次再犯時間，距離前次觀察、勒戒或強制戒治執行完畢
    釋放後已逾3 年，即應再令觀察勒戒，不因其間是否另犯第
    10條之施用毒品罪經起訴、判刑或刑之執行而受影響。核與
　　法務部於110年3月26日以法矯字第11006001760號函修正頒
    布「有無繼續施用毒品傾向評估標準紀錄表」、「有無繼續
    施用毒品傾向評估標準評分說明手冊」一事無關，抗告人恐
    有誤會。另抗告人本件所具抗告狀一再提及「重新審理」一
    節，查重新審理係針對觀察、勒戒及強制戒治之「裁定確定
    後」所為，毒品危害防制條例第20條之1第1 項定有明文，
    是抗告人就此亦恐有誤會，均併此敘明。
五、綜上所述，原審因而依檢察官之聲請，適用毒品危害防制條
    例第20條第2 項後段之規定，裁定令入戒治處所施以強制戒
    治，其期間為6 個月以上，至無繼續強制戒治之必要為止，
    但最長不得逾1 年，經核並無不合。抗告人以上開理由提起
    本件抗告，指摘原裁定不當，依前所述，非有理由，應予駁
    回。
據上論結，應依刑事訴訟法第412 條，裁定如主文。　　
中　　華　　民　　國　　111 　年　　1 　　月　　28　　日
                  刑事第一庭    審判長法　官  楊清安
                                      法　官  蕭于哲
                                      法　官  陳顯榮
以上正本證明與原本無異。
不得再抗告。
　　　　　　　　　　　　　　　　　　　書記官  陳筱婷　　
中　　華　　民　　國　　111 　年　　1 　　月　　28　　日